臺灣高等法院臺南分院民事判決　93年度上國字第11號
　　上　訴　人　丁○○8.7..
　　法定代理人　丙○○
　　　　　　　　己○○
　　訴訟代理人　郭清寶　律師
　　複 代 理人　乙○○
　　被 上 訴人　台南市環境保護局
　　法定代理人　庚○○
　　訴訟代理人　陳明義　律師
　　被 上 訴人　台南市警察局
　　法定代理人　甲○○
　　訴訟代理人　戊○○○
上列當事人間請求國家賠償事件，上訴人對於中華民國九十三年
年九月二十一日臺灣台南地方法院第一審判決（九十二年度國字
第二號）提起上訴，經本院於九十四年九月二十日言詞辯論終結
後，判決如下：
      主      文
原判決關於駁回上訴人後開第二項之訴部分，暨訴訟費用（確定
部分除外）之裁判均廢棄。
上開廢棄部分，被上訴人台南市環境保護局應給付上訴人新台幣
伍仟伍佰肆拾捌元，及自民國九十年四月二十六日起至清償日止
，按週年利率百分之五計算之利息。
其餘上訴駁回。
第一審（確定部分除外）、第二審訴訟費用由被上訴人台南市環
境保護局負擔百分之一，餘由上訴人負擔。
      事實及理由
一、按依國家賠償法請求損害賠償時，應先以書面向賠償義務機
    關請求之。賠償義務機關拒絕賠償，或自提出請求之日起逾
    三十日不開始協議，或自開始協議之日起逾六十日協議不成
    立時，請求權人得提起損害賠償之訴，國家賠償法第十條第
    一項、第十一條第一項前段分別定有明文；本件上訴人主張
    被上訴人台南市環境保護局（下稱台南市環保局）、台南市
    警察局應連帶負國家賠償責任，而於九十年四月二十五日以
    書面向台南市環保局提出國家賠償請求書，於九十三年七月
    七日以書面向台南市警察局提出國家賠償請求書，分經拒絕
    賠償在案，有上訴人於原審提出台南市環保局於九十年六月
    六日，以九十南市環行字第一一五一九號函附拒絕賠償理由
    書，及台南市警察局九十三年七月八日南市警秘字第０九三
    ００七七七八二號函（原審卷二十頁至二二頁、三一四頁
    至三一五頁）為證，且為被上訴人所不爭，堪信為真實。本
    件上訴人已依國家賠償法踐行協議先行程序，其提起本件國
    家賠償之訴，揆諸上開說明，即無不合，先予敘明。
二、又本件上訴人於原審本於國家賠償請求權，請求被上訴人二
    人應連帶賠償：醫療費用新台幣（下同）二萬零一百十五
    元、骨盆復健費用十萬元、精神慰撫金五百萬元，合計
    共五百十二萬零一百十五元之損害；經原審判決後，上訴人
    提起上訴到院，並於本院言詞辯論終結前，主張所受損害為
    ：看護費五萬二千八百元、支出醫藥費二萬零一百十五
    元、交通費用一萬四千四百元、復建費十萬元、勞動
    能力損失三十二萬五千七百三十三元、精神慰撫金三百七
    十八萬二千八百四十八元，合計共四百二十九萬五千八百九
    十六元，因被上訴人應連帶負百分之五十五之過失責任，扣
    除上訴人已領取之強制汽車責任保險金五萬一千九百十五元
    ，被上訴人應連帶賠償上訴人之損害金額為二百三十一萬零
    八百二十七元（上訴人書狀誤載為二百三十一萬零八百六十
    七元），而減縮上訴聲明為：被上訴人等應連帶給付上訴人
    二百二十九萬四千七百六十六元（按上訴人聲明請求之金額
    ，少於其所主張損害之金額），及自九十年三月三日起至清
    償之日止，按年息百分之五計算之利息（本審卷九九頁至
    一一五頁）；其中就請求交通費、看護費、勞動能力損失部
    分，雖係於上訴後方才提出請求，就精神慰藉金部分則減縮
    請求金額，惟就上訴人全部請求金額言，並未增加，核係基
    於同一侵權行為所生請求權內容之調整，並非訴之追加，被
    上訴人二人抗辯不同意上訴人訴之追加，要係誤會，併予敘
    明。
三、上訴人主張：訴外人李耀宗係被上訴人台南市環保局所屬司
    機，於九十年三月二日晚間，駕駛車牌號碼八Ｖ－五一八號
    清潔垃圾車在台南市區○○○○街收取垃圾之職務而行使公
    權力；於晚間六時二十五分許，沿台南市○○路由北向南緩
    慢行駛至六八一巷口時，適同向在後之上訴人及其同學童俊
    豪各自騎乘腳踏車行經該處，因被上訴人台南市警察局怠於
    執行取締違規車輛職務，且就公有公共設施管理有欠缺，致
    慢車道長期遭違規車輛占用，上訴人與其同學不得已行駛至
    快車道，而自系爭垃圾車左側超越該車之際，上訴人騎乘之
    腳踏車手把勾到童俊豪放置在其腳踏車前之袋子，上訴人因
    而人車倒地，詎李耀宗竟未注意車前狀況，其駕駛之系爭垃
    圾車左前輪輾壓到上訴人，致上訴人受有骨盆骨折傷害；被
    上訴人台南市環保局係訴外人李耀宗所屬機關，被上訴人台
    南市警察局怠於執行職務，未善盡取締違規停車職務，且就
    公有公共設施管理有欠缺，致上訴人權利遭受損害，被上訴
    人台南市環保局應負國家賠償法第二條第二項前段之國家賠
    償責任，被上訴人台南市警察局應負同法第二條第二項後段
    、第三條第一項之國家賠償責任；爰本於國家賠償及民法侵
    權行為損害賠償之法律關係，提起本訴，於原審聲明：被
    上訴人應連帶給付上訴人五百十二萬零一百十五元，及自九
    十年三月三日起至清償日止，按年息百分之五計算之利息。
    願供擔保，請准宣告假執行。嗣原審為其全部敗訴判決後
    ，上訴人提起上訴到院，另主張：上訴人所受損害更正及減
    縮項目、金額為：看護費五萬二千八百元、醫藥費二萬
    零一百十五元、交通費用一萬四千四百元、復建費十萬
    元、勞動能力損失三十二萬五千七百三十三元、精神慰
    撫金三百七十八萬二千八百四十八元，合計共四百二十九萬
    五千八百九十六元，因被上訴人應連帶負百分之五十五之過
    失責任，扣除上訴人已領取之強制汽車責任保險金五萬一千
    九百十五元後，被上訴人應連帶給付之金額為二百三十一萬
    零八百六十七元；而於本審聲明：被上訴人應連帶給付上
    訴人二百二十九萬四千七百六十六元，及自九十年三月三日
    起至清償日止，按年息百分之五計算之利息。願供擔保請
    准宣告假執行（上訴人於原審請求之項目、金額，就超過上
    訴聲明部分，不在本院審理範圍）等語。
四、被上訴人台南市環保局則以：被上訴人所屬司機李耀宗對於
    本件事故之發生並無過失責任。縱有過失，上訴人請求之看
    護費、交通費、復建費並無實際支出，並非損害，且無何勞
    動能力損失情形，至於精神慰藉金亦過高等語。被上訴人台
    南市警察局則抗辯：被上訴人台南市警察局屬於台南市政府
    之一級機關，職掌治安與交通執法，不負責台南市○○路之
    公有公共設施之設置及管理；又所屬交通警察現有人員較編
    制員額短缺，然於九十年度就台南市○○路之交通安全執法
    ，實施一貫性之行政行為及持續之公權力發動，已使該路段
    交通事故減少，並無怠於執行職務，及對於公有公共設施管
    理欠缺情事，不負國家賠償責任等語。均聲明：上訴駁回。
五、兩造不爭執之事實：
（一）被上訴人台南市環保局所屬司機李耀宗，於九十年三月二
      日下午六時二十五分許，駕駛車牌號碼八Ｖ－五一八號垃
      圾車，沿台南市○○路由北向南緩慢行駛，執行沿街收取
      垃圾之公務；行經該路六八三號附近時，適有同向在後之
      上訴人及其同學童俊豪各自騎乘腳踏車行經該處，因慢車
      道停有車輛，而自系爭垃圾車左側超越該車之際，上訴人
      騎乘之腳踏車手把勾到童俊豪放置在其腳踏車前之袋子，
      上訴人人車倒地，而遭李耀宗駕駛之系爭垃圾車左前輪壓
      傷，致受有骨盆不穩定骨折（即恥骨骨折）之傷害。
（二）本件事故經台灣台南地方法院檢察署偵查後，以上訴人之
      單車手把勾到童俊豪單車上之書包，方才跌倒而遭大貨車
      左前輪撞及受傷，本件車禍之發生，係屬突然，訴外人李
      耀宗應無防範可能，並無過失而處分不起訴確定，經上訴
      人及法定代理人聲請交付審判，亦遭法院駁回。
（三）上訴人因本件車禍受傷，支出必要之醫療費用二萬零一百
      十五元。
（四）上訴人已受領本件車禍之強制汽車責任保險金給付五萬一
      千九百十五元。
（五）上開事實除據上訴人於原審提出診斷證明書、醫療費用明
      細表、不起訴處分書、郵局存摺等件（原審卷第十二頁
      、十三頁、三六頁、三六之一頁、九四之二頁）為證外，
      並經本院調取台灣台南地方法院檢察署九十年度偵字第一
      二三三九號偵查卷宗（含九十年度他字第四一八號偵查卷
      、台灣台南地方法院九十一年度聲判字第七號刑事卷）查
      明屬實，且為兩造所不爭，均堪信實。
六、上訴人另主張：被上訴人台南市環保局所屬司機執行公務，
    過失不法侵害伊之權利；被上訴人台南市警察局怠於執行職
    務，未善盡取締違規停車職務，且就公有公共設施管理有欠
    缺，致上訴人權利遭受損害，被上訴人台南市環保局應負國
    家賠償法第二條第二項前段之國家賠償責任，被上訴人台南
    市警察局應負同法第二條第二項後段、第三條第一項之國家
    賠償責任等語，則為被上訴人二人否認，並以上情置辯；是
    本件首應審究者，厥為：被上訴人台南市環保局所屬司機
    是否與有過失，而應由所屬機關負國家賠償責任？被上訴
    人台南市警察局是否怠於執行交通違規取締職務？台南市
    ○○○○路邊違規停車之「執法管理」，是否有「公有公共
    設施管理有欠缺」適用，而應負國家賠償責任？爰就被上訴
    人台南市環保局及台南市警察局之國家賠償責任部分分述於
    下。
七、被上訴人台南市環保局之國家賠償責任部分：
（一）上訴人主張被上訴人台南市環保局應負國家賠償責任者，
      核係以其所屬司機執行公務，過失不法侵害伊之權利為其
      論據；查：
　１、本件車禍肇致現場係雙向二車道，分設內、外側快車道及
      慢車道，車禍事故發生後，系爭垃圾車微倒車停放在台南
      市○○路北向南車道之外側車道上，左前輪位在分隔內、
      外快車道之白色虛線上，其前方遺留一道零點四公尺之剎
      車痕乙情，此有道路交通事故調查報告表及現場圖、現場
      照片附於台灣台南地方法院檢察署九十年度他字第四一八
      號刑偵查卷六至八頁可參。
　２、現場目擊證人郭譯人於原審九十三年二月二十八日勘驗現
      場時，到場證稱：「當時丁○○倒在六八三號前面的外側
      車道中間，．．後來垃圾車有倒退約一個手掌寬」，「事
      故當時是下班時間，路邊停滿車輛，六八三號及六八一巷
      口前又擺放一個花盆及六八三號的廣告招牌，垃圾車是行
      駛在外側道及慢車道間」等語明確（原審卷一五二頁正
      、反面）。
  ３、又證人童俊豪於刑事案件之警詢時證述：「肇事前我騎
      一部腳踏車，丁○○也騎一部腳踏車，沿公園路外側快車
      道北向南行駛（因慢車道都有停放車輛）至肇事地點，因
      同向在正前方有一部八Ｖ－五一八號自大貨車（垃圾車）
      慢慢行駛在回收垃圾，我們向左偏超越過去時，丁○○騎
      在我車左側，我騎在大貨車旁，丁○○右手把勾到我車前
      菜籃中書包，致丁○○人車向右倒地，我車未倒地。丁○
      ○人向右倒地車子向左倒地時，剛好自大貨車左前車輪壓
      到丁○○腿部。．．有人喊叫，自大貨車立即停車後微向
      後倒車。」等語（上揭偵查卷五頁反面）；嗣於檢察官
      九十年九月三十日訊問時，則供證：「我們二人各騎一台
      自行車在慢車道，垃圾車也在前面行駛，那時沒有人倒垃
      圾，慢慢開，我們從旁邊過去，有快車道的車擠過來，我
      們的自行車越靠越近，他的自行車手把勾到我吊在手把上
      的袋子，就倒下去，他要爬起來，垃圾車就開過來，壓到
      他」、「我袋子放在左邊手把，他是勾到我左邊」，「勾
      到沒有馬上倒，我車稍為搖晃一下，我控制好之後，就往
      前騎，他沒有控制好就摔倒」，「（他跌倒下時距垃圾車
      多遠？），大概從檢察官座位到律師座位那邊（按經台灣
      台南地方法院檢察署派員實測結果，直線距離為五公尺又
      十公分，有該署南檢玲總字第一七八六三號覆函可參）「
      （人家喊時司機多久才停車？）還開一點點」等語（上揭
      偵查卷三九頁至四０頁、五八頁、原審卷六十頁）。
  ４、上訴人本人於檢察官九十年八月二十三日訊問時則陳稱：
      「慢車（道）停滿車，垃圾車在收垃圾，我沒有辦法通過
      ，我從快車道要超過垃圾車，童俊豪騎前面，我騎後面，
      我左邊的車子一直擠過來，我不小心勾到童俊豪的腳踏車
      前面籃子上裏面的袋子，我就跌倒」，「（你跌倒時垃圾
      車離你多遠？）不知道，我在前面沒有注意到後面，我只
      聽到有人說有人跌倒，還不趕快停下來，我要爬起來就被
      車子壓到」，「他聽到喊就停下來，當時我只顧爬起來，
      沒有注意垃圾車」等語（上揭偵查卷五七頁至五八頁）。
      至於系爭垃圾車司機李耀宗於刑事案件之警詢時供承：「
      我沿公園路外側快車道北向南行駛至肇事地點，忽然有人
      喊聲，我立即停車並向四周看，有人在我車左前保險桿下
      ，我立即微倒車後，立即停車並下車，才知道有一名學生
      在我車左前車輪下，並有二部腳踏車倒在內側快車道上」
      、「不知道兩部腳踏車如何倒地、行向如何」，「事故前
      沒有看見對方」等語（上揭偵查卷三頁）；嗣於檢察官九
      十年九月十七日訊問時則供承：「當時我們正在作業，他
      騎內側快車道，他跟他同學二人勾到跌倒在我左前輪，被
      輪子擦到」、「他摔倒我沒有看到，是旁邊人倒垃圾的人
      看到在喊，我馬上煞住，因速度很慢，所以就煞車停止」
      等語（上揭偵查卷三四頁至三五頁）。
  ５、綜合上情，系爭垃圾車於事故發生後，微倒車停放在台
      南市○○路北向南車道之外側車道上，左前輪位在分隔內
      外車道之白色虛線上，其前方遺留一道零點四公尺之剎車
      痕，參照前司法行政部六十二年五月九日（六二）函刑決
      字第四六四號函轉交通部道路交通安全督導會訂交導登（
      六二）字第二三二號函附「一般公路汽車煞車距離、行車
      速度對照表」所示：汽車以時速二十公里在一年至三年、
      三年以上瀝青公路行駛時，其煞車距離各為二公尺、二點
      二公尺，堪信本件垃圾車司機李耀宗於刑事案件調查時，
      供承肇事時之行車速率在時速五公里者，與事實相符；
      此外系爭垃圾車司機李耀宗供承：不知有人跌倒，經路人
      見狀喊叫後再煞車等語，已如上述，雖垃圾車之剎車痕僅
      有零點四公尺，無非係垃圾車司機開始煞車至車輪完全停
      止之距離而已，參以系爭垃圾車原以時速五公里之速度行
      進，經路人呼叫方才煞停之反應時間，對照「車速、反應
      時間與安全視距（公尺）對照表」所示：車速五公里，反
      應時間一秒至二秒之距離為二點四公尺至三點七公尺以觀
      ，足徵證人童俊豪證述：上訴人因腳踏車勾擦不穩而跌倒
      時，距離系爭垃圾車有五公尺遠等語，與上開反應時間、
      距離大致吻合，而堪信採。至於系爭垃圾車之自大貨車
      之車身重量不輕，而上訴人所受傷害為骨盆不穩定骨折（
      即恥骨骨折），並非粉碎性骨折，苟遭系爭垃圾車左前輪
      輾壓而過，當受有較嚴重之傷害。即上訴人於刑事案件之
      偵訊時亦自陳：「我在前面沒有注意到後面，我只聽到有
      人說有人跌倒，還不趕快停下來，我要爬起來就被車子壓
      到」，「他聽到喊就停下來，當時我只顧爬起來，沒有注
      意垃圾車」等語，足見上訴人應係甫跌倒，正待起身時，
      遭垃圾車擦撞而造成傷害者亦明。是本件車禍事故之發生
      ，應係上訴人及其同學童俊豪二人分乘腳踏車，沿公園路
      外側快車道北向南至肇事地點時，因慢車道停放車輛，同
      向在正前方有垃圾車行駛在該路外側快車道內，以時速五
      公里左右速度緩慢行駛收垃圾時，上訴人及童俊豪二人為
      超越垃圾車，向左駛入內側快車道，於行進間上訴人右手
      把勾到童俊豪左車把之袋子，致上訴人腳踏車一時失控，
      人車摔倒在垃圾車前方約五公尺左右，因路人呼叫，垃圾
      車司機立即停車，除在地面上遺留一道零點四公尺之剎車
      痕，其左前輪並擦撞（壓）上訴人之腹部，致上訴人受有
      恥骨骨折之傷害者，應堪肯認。
（二）按公務員於執行職務行使公權力時，因故意或過失不法侵
      害人民自由或權利者，國家應負損害賠償責任，國家賠償
      法第二條前段定有明文。次按汽車行駛時，駕駛人應注意
      車前狀況及兩車併行之間隔，並隨時採取必要之安全措施
      ，道路交通安全規則第九十四條第三項亦有明文；查：
  １、本件被上訴人台南市環保局之司機李耀宗駕駛系爭垃圾車
      ，執行沿街收取垃圾之公務時，應注意車前狀況，隨時採
      取必要之安全措施，而依當日天候晴，暮光，柏油路面乾
      燥、無缺陷，非有不能注意之情形，且依「汽車行駛距離
      及反應距離一覽表」可知，行車時速五公里之駕駛人，其
      反應距離為一點零四公尺，參諸上訴人自腳踏車上失控跌
      落時，離系爭垃圾車尚有五公尺之距離，苟駕駛人李耀宗
      全神貫注，非不得適時煞車以迴避撞擊上訴人，信無不及
      反應情形，詎李耀宗竟疏未注意其車前五公尺處之上訴人
      跌落狀況，仍繼續貿然前行，致左前輪擦撞因疏未注意兩
      車併行之間隔，而與其鄰車發生勾擦失控跌倒在地之上訴
      人，上訴人因之受有恥骨骨折之傷害；堪認系爭垃圾車司
      機李耀宗對於本件車禍之發生與有過失，且其過失駕駛行
      為與上訴人受傷害之結果間具有相當因果關係至明。
  ２、本件經檢察官送請鑑定、覆議結果，其中台灣省台南區車
      輛行車事故鑑定委員會鑑定結果認：丁○○乘騎腳踏車，
      乘騎不慎失控摔倒，為肇事主因。李耀宗駕駛垃圾車，未
      充分注意車前狀況，為肇事次因。童俊豪無肇事因素；至
      於台灣省車輛行車事故覆議鑑定委員會則認：因跡證不足
      ，對該二部腳踏車如何肇事未便覆議。惟上述行為致丁○
      ○突然摔倒，對在外車道正常行駛之李耀宗言，確屬難以
      防範，無肇事因素，但其於快車道作業，有違規定等情，
      有上開鑑定委員會鑑定意見書、覆議委員會函附於上揭偵
      查卷四四頁至四六頁、四九頁可參。
  ３、至原審另行囑託財團法人成大研究發展基金會（下稱成大
      基金會）鑑定結果則認：(一)肇事過程重建：李耀宗駕駛系
      爭垃圾車，在台南市○○路北向南行駛收集垃圾，同時供
      民眾傾倒垃圾時，低速行駛在外側混合車道上。此時丁○
      ○以及童俊豪二人乘騎腳踏車，由垃圾車後方而至，因為
      機慢車優先道上違規停放車輛之緣故，兩人乃繞到內側快
      車道，超越垃圾車。超越垃圾車後，兩車再回到外側混合
      車道，但還未完全回到外側混合車道時，發生勾擦狀況，
      導致丁○○及其腳踏車倒地，此時李耀宗未能即時警覺注
      意，左前輪因而追撞倒地之丁○○。(二)肇事責任認定：丁
      ○○乘騎腳踏車，乘騎不慎失控摔倒，為肇事主因，肇事
      責任分配比例為百分之七十（違規超車、在視線不良處自
      行失控跌倒。李耀宗駕駛垃圾車，未能在緊急狀況下充分
      注意車前狀況，亦有責任，肇事責任分配比例為百分之三
      十（在略微仍有反應機會下，未能機警迴避）乙情，此亦
      有成大基金會於九十三年三月三日，以（九三）成大研基
      建字第三九四號函附鑑定意見書在卷可按（原審卷一六
      五頁至一八五頁─「肇事過程重建」、「肇事責任認定」
      為一八二頁至一八三頁）。
  ４、本院審酌上開鑑定報告中，台灣省台南區車輛行車事故鑑
      定委員會及台灣省車輛行車事故覆議鑑定委員會之鑑定、
      覆議，均未審酌上訴人倒地時，與垃圾車間之距離，駕駛
      人是否有反應時間之事項，其等鑑定、覆議過程已有未盡
      週延之處，上開鑑定意見自難憑採。至於成大基金會就上
      訴人及垃圾車司之肇事責任部分（不包括台南市警察局及
      台南市政府責任部分），參酌相關數據，其鑑定、推論均
      符合物理慣性法則，復與本院審認結果相同，較堪信採；
      惟成大基金會上揭鑑定意見書認被上訴人台南市環保局應
      負百分之三十之過失責任者，核係忽略垃圾車司機係在事
      出突然之緊急情況下，而於短短五公尺得反應距離內，得
      反應卻未能適時反應因而肇禍之緣故，其過失程度與正常
      情況下之「未注意車前狀況」之過失情形大不相同，本院
      審酌本件被害人所受傷害情形，及車禍之發生，主要係因
      上訴人與其同學童俊豪騎車超越系爭垃圾車後，因疏未注
      意兩車併行之間隔，致兩車發生勾擦狀況，而突然於系爭
      垃圾車前之五公尺處跌倒所致，應負較大部分之百分之八
      十過失責任，至於垃圾車司機李耀宗既係因未全神貫注，
      而未能在第一時間內發現倒地之上訴人所致，應負較小部
      分之百分之二十過失責任，始符公允而與實情相合。被上
      訴人台南市環保局雖抗辯：上訴人係突然跌倒，且李耀宗
      車前又有約一公尺視線死角，縱李耀宗對此突發狀況充分
      注意車前狀況，亦屬難以防範，並無任何過失責任；況李
      耀宗之刑事責任部分並經檢察官處分不起訴確定在案云云
      ，惟上開刑事案件所為事實之認定，對於民事法院就事實
      認定並無拘束力，且上訴人失控跌倒時，離系爭垃圾車約
      有五公尺遠之距離，仍在李耀宗視野死角以外，李耀宗仍
      有反應煞停時間及距離，已如上述，被上訴人台南市環保
      局上開抗辯並無足採。
八、被上訴人台南市警察局之國家賠償責任部分：
    上訴人主張被上訴人台南市警察局應負國賠償責任者，無非
    係以其怠於執行交通違規取締之職務，及就公有公共設施之
    管理有欠缺，致系爭公園路長期遭違規車輛占用為其論據；
    惟查：
（一）按公有公共設施因設置或管理有欠缺，致人民生命、身體
      或財產受損害者，國家應負損害賠償責任，國家賠償法第
      三條第一項固定有明文。所謂公共設施之設置有欠缺，係
      指公共設施建造之初，即存有瑕疵而言；管理有欠缺者，
      係指公共設施建造後未妥善保管，怠為修護致該物發生瑕
      疵而言（最高法院八十四年度台上字第一００四號判決要
      旨參照）；本件上訴人主張被上訴人台南市警察局應負國
      家賠償法第三條第一項之賠償責任，無非係認台南市○○
      路兩側機慢車優先道長期被違規車輛占用，台南市警察局
      未能妥善執法維持機慢車優先道暢通，導致機慢車必須違
      規行駛快車道，其就長期、嚴重之路邊違規停車疏於「執
      法管理」，上訴人並因之發生本件車禍，受有損害云云；
      惟不論系爭公園路慢車道是否確實長期遭違規車輛停放占
      用，而不能發揮機慢車優先行走之路權功能，被上訴人台
      南市警察局是否有疏於「執法管理」，此等事項與上開「
      公有公共設施」之有形物體無關，揆諸上開說明，難認被
      上訴人台南市警察局有何因公有公共設施之管理有欠缺，
      致人民生命、身體或財產受損害之國家賠償責任可言，上
      訴人上開主張自非可採。
（二）次按道路交通管理之稽查，違規紀錄，由交通勤務警察，
      或依法令執行交通稽查任務人員執行之，道路交通管理處
      罰條例第七條第一項固有明文規定，惟審酌道路交通管理
      處罰條例係為加強道路交通管理，維護交通秩序，確保交
      通安全而制定，為上開條例第一條開宗明義所闡釋，足見
      上開處罰條例係為公共利益或一般國民福祉而設至明；參
      以警察職權行使法第三條第一項規定：警察行使職權，不
      得逾越所欲達成執行目的之必要限度，且應以對人民權益
      侵害最少之適當方法為之，則交通勤務警察就道路交通管
      理之稽查，違規紀錄之作為義務既非專在保護或增進特定
      人之利益而存在，自不因其對可得特定之人負有作為義務
      ，即認因此已無不作為之裁量空量；是警察為達道路交通
      管理，維護交通秩序，確保交通安全之目的，苟在合目的
      性的考量下執行職務，雖有類似怠於執行職務行為之外觀
      ，其性質上屬適當與否之行政裁量問題，並未達違法之程
      度，亦無成立國家賠償之餘地。查：
  １、被上訴人台南市警察局抗辯：其基於人力之合理分配運用
      ，已盡其可能就違規之情況予以勸導、取締者，有其於原
      審提出而為上訴人不爭之該局交通隊交安組八十九年、九
      十年處理台南市○○路交通事故比較表、巡邏台南市○○
      路人數統計表、九十年度取締公園路段違規統計表及八十
      九年取締交通違規統計表在卷足佐（原審卷一三頁至十
      六頁）。
  ２、此外被上訴人台南市警察局為達清除道路障礙工作，持續
      執行「整理市○○○道路障礙」，並規劃專案勤務，派遣
      警力，排定督導人員等情，有被上訴人台南市警察局於本
      審提出而為上訴人所未爭，自八十九年十二月至九十年三
      月「清除道路障礙工作」之相關執行資料（含舉發公園段
      違規停車告發單、勤務人員簽到表、成果統計表、員警工
      作紀錄簿、督導考核計畫、工作專案勤務規劃表等件存卷
      可參（本審卷一六０頁，其餘證物外放）。
  ３、另台南市警察局交通隊於八十九年六月至九十年十二月間
      ，執行取締違規停車及併排停車等之違規裁罰，合計共一
      萬一千三百八十九件乙情，亦有交通部公路總局嘉義區監
      理所台南監理站於九十四年五月二十六日，以嘉監南字第
      ０九四００一三二八八號函檢送電腦裁罰資料在卷可按（
      本審卷三四頁，其餘證物外放）。
  ４、至於上開成大基金會鑑定意見書雖另認：本件車禍之肇事
      責任認定部分，台南市政府未能妥善執法維持機慢車優先
      道暢通，導致機慢車必須違規行駛為肇事次因。其肇事責
      任比例為百分之五十（未能維護市民的權益，提供垃圾車
      合理作業環境，不作為的責任）等語（原審卷一八三頁
      至一八五頁，而其認定第三人台南市政府應負肇事責任者
      ，係建立在「系爭公園路兩側機慢車優先道【長期】被違
      規車輛占用」之事實認定上，此參諸上開鑑定意見書自明
      ；惟其認定【長期】之依據及事證資料為何？經本院函詢
      結果：則以：「(一)本案鑑定之實際鑑定人黃國平曾任台南
      市政府交通局局長，任內經常於台南市○街道○○道路交
      通環境，當時便清楚公園路兩側交通環境。(二)基於其專業
      ，於任內即指示交通局應於市區內劃設機慢車優先道，改
      變外側快車道為混合車道，允許機慢車道得以不違規行駛
      其上，以降低路邊停車侵犯機慢車正常行駛道路之權利與
      機會。(三)針對本案，實際鑑定人除正式於九十二年十二月
      十二日赴事故地點勘查，於九十三年一月二十八日會同雙
      方當事人及法院赴事故現場進行肇事重建，並於正式提出
      報告前至少五次非正式故意行經該路段以觀察停車情形，
      惟並未正式紀錄並拍照存證，在這些共七次以上的觀察經
      驗中均反覆證實實際鑑定人所指稱路邊違規嚴重侵犯機慢
      車優先道的事實」乙節，有成大基金會於九十四年四月二
      十七日，以（九四）成大研基建字第０八四五號函存卷可
      按（本審卷一五六頁、一五七頁）。
  ５、綜上，本件原審法院原囑託成大基金會就上訴人與被上訴
      人台南市環保局之過失責任為鑑定（原審卷一二八頁）
      ，惟成大基金會承辦本案之實際鑑定人則同時鑑定第三人
      之過失責任比例，其認定系爭公園路之慢車道【長期】遭
      違規停車占用，係以其未經正式紀錄之觀察為根據，亦與
      學術單位鑑定講求具體數據、資料之習慣不合，且僅以非
      正式之數次觀察，遽認本案即係第三人之執法不力結果，
      其鑑定所依憑之數據、資料亦欠週延，就此部分之鑑定意
      見，即難憑採。本院審酌被上訴人台南市警察局執行交通
      取締行為，固然尚難全面杜絕系爭台南市○○路段之違規
      停車占用慢車道事實，惟參酌警察勤務項目既繁且雜，被
      上訴人台南市警察局抗辯以其現有警力，得以規劃上開執
      行項目，難認對交通違規情形有取締不力，怠於執行職務
      情事者，核與情理相符，尚堪信採。上訴人僅據成大基金
      會之鑑定報告，率認被上訴人台南市警察局怠於執行職務
      ，侵害伊之權益，應依國家賠償法第二條第二項後段規定
      ，負國家損害賠償責任云云，為無理由。
九、第按公務員於執行職務行使公權力時，因故意或過失不法侵
    害人民自由或權利者，國家應負損害賠償責任。依國家賠償
    法第二條第二項請求損害賠償者，以該公務員所屬機關為賠
    償義務機關。又國家損害賠償，除依本法規定外，適用民法
    規定，國家賠償法第二條第二項前段、第九條第一項、第五
    條分別定有明文。次按故意或過失，不法侵害他人之權利者
    ，負損害賠償責任。汽車、機車或其他非依軌道行駛之動力
    車輛，在使用中加損害於他人者，駕駛人應賠償因此所生之
    損害。不法侵害他人之身體或健康者，對於被害人因此喪失
    或減少勞動能力或增加生活上之需要時，應負損害賠償責任
    。不法侵害他人之身體、健康、名譽、自由、信用、隱私、
    貞操，或不法侵害其他人格法益而情節重大者，被害人雖非
    財產上之損害，亦得請求賠償相當之金額，民法第一百八十
    四條第一項前段、第一百九十一條之二前段、第一百九十三
    條第一項、第一百九十五條第一項前段亦分別定有明文。至
    按慰藉金之賠償以人格權遭受侵害，使精神上受有痛苦為必
    要，至其核給之標準固與財產上損害之計算不同，惟非不可
    斟酌雙方身分、資力與加害程度，及其他各種情形核定相當
    之數額（最高法院五十一年台上字第二二三號判例參照）。
十、本件訴外人李耀宗係被上訴人台南市環保局機關所屬之司機
    ，於上開時間駕駛系爭垃圾車，沿台南市○○路由北向南緩
    慢行駛，執行沿街收取垃圾之職務，行使公權力時，過失不
    法侵害上訴人之身體，致上訴人受有骨盆不穩定骨折（即恥
    骨骨折）之傷害，兩者間並有相當因果關係，已如上述，揆
    諸上開說明，被上訴人台南市環保局對於上訴人所受之損害
    ，即應負國家賠償之責；爰就上訴人主張之損害，分別就醫
    藥費、看護費、交通費、復建費、勞動能力損失，及精神慰
    藉金等項目及金額逐次審酌於後：
（一）醫療費用二萬零一百十五元部分：
　　　上訴人主張其因本件車禍致骨盆不穩定骨折，總計支出必
　　　要之醫療費用二萬零一百十五元，為被上訴人台南市環保
　　　局所不爭，此部分自應准許。
（二）看護費五萬二千八百元部分：
      按被害人因受傷需人看護，而由親屬看護時，雖無現實看
      護之支付，亦應認被害人受有相當看護費之損害，得向加
      害人請求賠償。蓋因親屬照顧被害人之起居，固係出於親
      情，但親屬看護所付出之勞力，並非不能評價為金錢，只
      因兩者身分關係密切而免除支付義務，此種親屬基於身分
      關係之恩惠，自不能加惠於加害人，故應衡量及比照僱用
      職業護士看護情形，認被害人受有相當看護費之損害，得
      向加害人請求賠償（臺灣高等法院暨所屬法院八十五年度
      法律座談會結論採之）；本件上訴人因受被上訴人台南市
      環保局所屬司機過失不法侵害身體，受有骨盆不穩定骨折
      之傷害，於九十年三月三日至奇美醫學中心入院，接受骨
      折復位及外固定手術，九十年三月二十四日出院（住院期
      間共二十二天），需看護照顧，及門診定期複查（沒有復
      健記錄）；骨盆不穩定性骨折接受外固定治療（九十年三
      月三日至九十年五月七日），在這期間日常生活無法自理
      ，須他人看護，預定骨折癒合時間約四個月，在這段期間
      （包括住院及出院）需要有人看護乙節，此有上訴人於原
      審提出之奇美醫學中心診斷證明書（原審卷十二頁），
      及財團法人奇美醫院於九十四年六月七日、九十四年九月
      六日，以（九四）奇醫字第二五九二號函、（九四）奇醫
      字第三九八０號函分別檢送病情摘要表附卷（本審卷三
      六、三七頁、本審卷一四四頁、一四五頁）可參；本件
      上訴人所受傷害既有看護必要，其主張雖未聘顧看護人員
      ，惟仍由親人自行看護照看上訴人之日常生活，揆諸上開
      說明，自得請求看護費用損失。至台南市住院病患看護費
      用每小時一百元，全班為二十四小時乙情，有台南市住院
      病患家事服務職業工會九十四年三月三日南市住工總字第
      ０九四０五七號函附卷可參（本審卷一二０頁）；是上
      訴人主張受有在上開住院二十二天期間內之看護費用損害
      ，合計共五萬二千八百元（計算公式：2,400元×22日＝
      52,800元），既在得請求之四個月範圍內，即無不合，此
      部分亦應准許。
（三）交通費用一萬四千四百元部分：
      上訴人另主張因本件車禍事故，致受有骨盆不穩定骨折，
      術後合併左側薦關節創傷性關節炎乙情，有上訴人於原
      審再次提出之證斷證明書可參（原審卷二四六頁）；而
      上訴人為診治上開傷害，前後至奇美醫院門診共十六次，
      至江錫輝診所看診十一次，復健五十七次，合計共五十八
      次等情，亦有財團法人奇美醫院九十四年六月七日，以（
      九四）奇醫字第二五九二號函檢送之上訴人病情摘要，及
      江錫輝專科診所九十四年六月八日九四錫字第００一０號
      函可佐（本審卷三六頁、三七頁、三九頁）；本院審酌
      上訴人因診療傷病而有坐車赴醫療機構接受治療之必要者
      ，不論是否自行開車前往，或搭乘友人車輛，抑或搭乘大
      眾運輸之計程車、公車等，均有支出交通費用必要，縱係
      由友人幫忙接受，參諸上開看護由親屬照顧被害人之起居
      ，固係出於親情，但親屬看護所付出之勞力，並非不能評
      價為金錢，只因兩者關係密切而免除支付義務之精義以觀
      ，上訴人主張受有此等為看診、復建，有乘坐車輛必要而
      支出之交通費用之損害，應無不合；被上訴人台南市環保
      局抗辯：上訴人並未提出實際單據證明乘坐交通工具，無
      法證明有此損失云云，即無足採。又自上訴人住處赴奇美
      醫院，每趟來回車費為三百三十元（單程一百六十五元）
      ，上訴人主張以三百二十元計算，並無不合；至於自上訴
      人住處至江錫輝診所，每趟來回車費為一百六十元乙節，
      有台南市計程車駕駛業職業工會九十四年三月八日南市計
      工第一一九六號函可參（本審卷一一八頁）；是本件上
      訴人得主張之交通費用損害為一萬四千四百元【計算公式
      ：（160×58)＋（320×16)＝14,400】。
（四）復建費十萬元部分：
      上訴人主張其骨盆受有嚴重損害，需要經常復健，將來所
      需復健費用十萬元云云，為被上訴人台南市環保局否認，
      且依奇美醫院九十三年五月七日（九三）奇醫字第二四七
      三號函附上訴人病情摘要略以：上訴人術後癒合良好，但
      其左側骨盆處偶有酸痛，且Ｘ光看到左側薦關節處有創
      傷性關節炎。患者因受傷大部分在三、四個月可以回復正
      常作息等語（原審卷二五五頁），亦難認上訴人有將來
      復健需要並花費十萬元情形，上訴人此部分之請求，要嫌
    　無據，不應准許。
（五）勞動能力損失三十二萬五千七百三十三元部分：
      查：本件上訴人因本件車禍事故，受有骨盆不穩定骨折之
      傷害，而在十四歲的年齡，一次意外造成骨盆不定性的骨
      折，術後雖然癒合良好，但患者在左側骨盆處偶有酸痛，
      且Ｘ光看到左側蔫關節處有創傷性關節炎，雖患者因受
      傷大部分在三、四個月可以回復正常作息，但以後對心理
      受傷造成應比較深遠。因受傷程度尚不到殘障程度，所以
      無法判斷勞動力喪失多少等情，有財團法人奇美醫院於九
      十三年五月七日，以（九三）奇醫字第二四七三號函檢送
      上訴人病情摘要存卷可憑（原審卷二五四頁、二五五頁
      ）；是上訴人所受傷害並未達殘障程度，且於三、四個月
      內即可回復正常，參以上訴人於受傷時年僅十四歲，尚在
      就學期間，本無就業勞動必要，其於受傷休養之三、四個
      月期間內，即無喪失勞動能力損失可言。上訴人雖另主張
      其因此而休學一年，將晚一年就業云云，然上訴人所受上
      開傷害，僅需住院二十餘日，出院後再休養三、四個月即
      可回復正常作息，已如上述，信無休學必要，上訴人執意
      休學，不論將來是否因此延後一年就業，亦與本件車禍事
      故之發生，並無相當因果關係，上訴人主張因此延遲一年
      進入職場工作，受有損害云云，核係臆測之詞，委不足採
      ，此部分損害之請求，亦不應准許。
（六）精神慰藉金部分：
      上訴人因受被上訴人台南市環保局所屬司機過失不法侵害
      身體，致受有傷害，上訴人據以請求精神慰藉金，於法並
      無不合；而上訴人所受傷害為恥骨骨折，經醫師診斷結果
      認：「在十四歲的年齡，一次意外造成骨盆不定性的骨折
      ，術後雖然癒合良好，但患者在左側骨盆處偶有酸痛，
      且Ｘ光看到左側蔫關節處有創傷性關節炎，雖患者因受
      傷大部分在三、四個月可以回復正常作息，但以後對心理
      受傷造成應比較深遠。因受傷程度尚不到殘障程度，所以
      無法判斷勞動力喪失多少」者，有上開卷附之診斷證明書
      及病情摘要附卷可稽。本院審酌上開各節，併上訴人於受
      傷時之身分為國中學生、無財產資料，亦無經濟能力、並
      上訴人所受身體上之傷害，及因此造成心理之創傷等一切
      情狀，認上訴人主張受有精神慰藉金以二十萬元之損害為
      適當，逾此範圍之請求，即嫌無據，不應准許。
（七）綜合上情，上訴人因本件傷害，所受之損害為醫療費用二
      萬零一百十五元、看護費五萬二千八百元、交通費用一萬
      四千四百元、精神慰藉金二十萬元，合計共二十八萬七千
      三百十五元（計算公式：20,115＋52,800＋14,400＋200,
      000＝287,315）
十一、復按損害之發生或擴大，被害人與有過失者，法院得減輕賠
    償金額，或免除之，民法第二百十七條第一項定有明文。本
    件上訴人就損害事實之發生與有過失，應負擔百分之八十之
    過失責任者，已如上述，即應減輕被上訴人台南市環保局賠
    償金額百分之八十。依此計算，上訴人得請求被上訴人台南
    市環保局賠償之金額為五萬七千四百六十三元【287,315×(
    1－80%＝57,463）。
十二、又按保險人依強制汽車責任保險法規定給付之保險金，視為
    加害人或被保險人損害賠償金額之一部分，加害人或被保險
    人受賠償請求時，得扣除之，強制汽車責任保險法第三十條
    定有明文。本件上訴人已依強制汽車責任保險法之規定，向
    強制汽車責任保險之保險人領取保險金五萬一千九百十五元
    者，有上訴人提出而為被上訴人台南市環保局所不爭之郵局
    存摺在卷可參（原審卷第九四之二頁）；揆諸上開說明，
    上訴人所受領之上開保險金五萬一千九百十五元，視為被上
    訴人台南市環保局應給付賠償額之一部分，此部分應與上訴
    人得請求給付之金額扣除，則上訴人得請求之賠償金額經扣
    除上開已領取之強制汽車責任保險金後之金額為五千五百四
    十八元（計算公式：57,463－51,915＝5,548）。
十三、末按遲延之債務，以支付金錢為標的者，債權人得請求依法
    定利率計算之遲延利息，民法第二百三十三條第一項前段定
    有明文；至按給付無確定期限者，債務人於債權人得請求給
    付時，經其催告而未為給付，自受催告時起，負遲延責任。
    其經債權人起訴，或依督促程序送達支付命令者，與催告有
    同一之效力，民法第二百二十九條第二項亦有明文；又法定
    遲延利息之給付期間，既係以「日」【自起算日至清償日止
    】定期間，參諸民法第一百二十條第二項規定，其始日（即
    催告日）不算入，是則債務人雖於受催告日即負遲延責任，
    債務人所負遲延利息給付義務之起算日，自應自催告意思表
    示到達之翌日起算至明。本件上訴人係於九十年四月二十五
    日向被上訴人台南市環保局請求國家賠償，被上訴人台南市
    環保局於同日收文乙節，有上訴人於原審提出之拒絕賠償理
    由書可參（原審卷第十頁反面），上訴人主張上訴人應自
    系爭車禍生之日起算法定遲延利息云云，就上訴人於九十年
    四月二十五日催告之翌日以前部分，被上訴人台南市環保局
    既不負遲延責任，上訴人請求按法定利率給付遲延利息，即
    屬無據。
十四、綜上所述，上訴人本於國家賠之法律關係，請求被上訴人台
    南市警察局負國家賠償責任者，為無理由；至於請求被上訴
    人台南市環保局給付在五千五百四十八元，及自九十年四月
    二十六日起至清償日止，按週年利率百分之五計算利息之範
    圍內，於法尚無不合，應予准許，超過上開部分之請求，亦
    非有據，不予准許。就上開應准許部分，原審未遑詳察，遽
    為上訴人敗訴之判決，自有可議，上訴人上訴意旨指摘原判
    決不當，求予廢棄改判，為有理由，爰由本院予以廢棄改判
    如主文第二項所示；至於上訴人之請求不應准許部分，原審
    為上訴人敗訴之判決及駁回其假執行之聲請，於法並無不合
    ，上訴意旨求予廢棄改判，為無理由，應駁回其上訴。
十五、再本院所命被上訴人台南市環保局給付之金額未逾五十萬元
    ，被上訴人台南市環保局所得受之上訴利益，未逾民事訴訟
    法第四百六十六條第一項所定之額數（新台幣一百五十萬元
    ），經本院判決宣示後即告確定，已無假執行之必要，是上
    訴人請求准予宣告假執行，為無理由，原審駁回其假執行之
    聲請，所持之理由雖有不同，惟結論則無二致，爰併予駁回
    此部分之上訴。
十六、本件事證已臻明確，兩造其餘攻擊防禦方法及舉證方法與本
    件判決結果無涉，爰不一一論述。
十七、據上論結，本件上訴為一部有理由、一部無理由，依民事訴
    訟法第四百四十九條第一項、第二項、第四百五十條、第七
    十九條，判決如主文。
中　　華　　民　　國　　94　　年　　10　　月　　 4  　日
                    民事第二庭  審判長法　官  丁  振  昌
                                      法　官  李  素  靖
                                      法　官  李  文  賢
上為正本係照原本作成。
上訴人如對本判決上訴，須於判決送達後二十日內向本院提出上
訴狀；未表明上訴理由者，應於上訴後二十日內向本院提出理由
書。
被上訴人不得上訴。
中　　華　　民　　國　　94　　年　　10　　月　　 5  　日
                                      書記官　劉  清  洪
                                                      Ｊ
